【裁判字號】    87,易,592
【裁判日期】    890211
【裁判案由】    背信
【裁判全文】
台灣新竹地方法院刑事判決                八十七年度易字第五九二號
    公  訴  人  臺灣新竹地方法院檢察署檢察官
    被      告  丁○○
    被      告  己○○
    右  一  人
    選任辯護人  張堂歆律師
右列被告因背信案件，經檢察官提起公訴（八十六年度偵字第八一一七號），本院判
決如左︰
    主  文
丁○○、己○○均無罪。
    理  由
一、公訴意旨略以，被告丁○○、己○○明知二人合資購買而登記於被告己○○之妻
    田秋華名下之坐落於台北市○○區○○路三小段地號一四四、一四四之一號二筆
    土地為保護區及法定空地，發展潛力不大，且轉讓困難，購買時之土地價金︵不
    含增值稅︶僅為新台幣︵下同︶四千二百萬元，竟意圖為己之不法之利益，與
    新竹縣新豐鄉農會總幹事盧朝杉（另案審結）基於背信之犯意聯絡，於民國八十
    年、八十一年之期間，由被告丁○○與己○○以不知情之戊○○、丙○○等五人
    充當人頭，連同被告己○○向該農會申請辦理貸款各八百萬元。盧朝杉明知上開
    之第二順位至第五順位為分散貸款、集中使用或土地無估定之價值，與新豐鄉農
    會內部之貸款規則不符，仍違背其應對該農會謀利之義務，而依其職權對該六位
    申請人准貸款八百萬元，致該農會迄今仍無法收回此四千八百萬元之借款及利息
    之損害，因認被告二人與盧朝杉共同涉有背信之罪嫌。
二、按犯罪事實應依證據認定之，無證據不得推定其犯罪事實，刑事訴訟法第一百五
    十四條定有明文。而認定不利於被告之事實，須依積極證據，茍積極證據不足為
    不利於被告事實之認定時，即應為有利於被告之認定，更不必有何有利之證據，
    最高法院三十年上字第八一六號著有判例可資參照。再按刑法第三百四十二條之
    背信罪，以有取得不法利益或損害本人利益之意圖為必要，若無此意圖，即屬缺
    乏意思要件，縱有違背任務之行為，並致生損害於本人之財產或其他利益，亦難
    律以本條之罪，最高法院三十年上字第一二一○號亦著有判例可參。
三、公訴人認被告涉有背信罪之罪嫌無非以（一）本件供擔保之土地為保護區及法定
    空地，且極有可能因屬保護區而無法順利過戶。（二）被告丁○○、己○○使戊○○等五人連同被告己○○本身共六人而向該農會共借款四千八百萬元，已有超
    貸之事實，堪認有損害該農會之意圖。（三）盧朝衫於承辦人員乙○○批註第二
    順位至第五順位為分散貸款、集中使用或土地無估定價值而不准貸款之意見時，
    仍不顧該農會有無法受償借款之虞，仍逕行准許本件貸款。（四）新竹縣新豐鄉
    農會至今對於該借款均無法求償之情形，亦有該農會之八十七年一月二十日豐農
    信字第二○號函文及其附件之台灣台北地方法院之債權憑證可證等證據為據。
四、訊據被告丁○○、己○○，固不否認其以坐落於台北市○○區○○路三小段地號
    一四四、一四四之一號二筆土地，以甲○○、戊○○等五人，連同己○○向新豐
    鄉農會，經該農會之總幹事盧朝杉之同意，各貸得八百萬，共四千八百萬元供被
    告丁○○使用之事實，且有上開貸款人之抵押權設定契約書、借款申請書、不動
    產調查報告表、授信約定書、借據等文件在案可參。惟二人均辯稱，本件土地之
    地目為建地，且土地買賣增值稅原應由出賣人繳納，但本件之增值稅約定由買受
    人代為納，故其價值應為六千二百六十六萬九千五百三十四元，而非僅四千二百
    萬元；且上開土地經向台灣台北地方法院申請拍賣，經財團法人中華企業技術鑑
    定委員會鑑定，標的物土地之鑑定價格為六千一百三十萬零九百元，而法院核定
    拍賣之最低底價則為八千萬元，其等認為土地之價值足夠清償貸款，並無損害農
    會利益之故意，且丁○○亦陸續繳納一千五百四十四萬七千三百六十二萬元之利
    息，亦徵其等無損害農會利益之故意等語。經查：
（一）土地所有權之移轉為絕賣者，其增值稅，向出賣人徵收之，土地法第一百八十
      二條前段定有明文。被告丁○○與己○○向地主徐沈文荺、陳葆艾購買坐落於
      台北市○○區○○路三小段地號一四四、一四四之一號二筆土地所約定之價格
      為四千二百萬元，有契約書一紙在卷可稽。然該契約書第七條亦規定增值稅由
      買方負擔，再依該契約書第十一條規定如賣方徐沈文荺需繳納之增值稅較陳葆
      艾為少時，買方應再給付其差額予徐沈文荺。查本件土地買賣之增值稅陳葆艾
      部分為一千零三十三萬四千七百六十七元，徐沈文荺之部分為三百八十八萬七
      千一百二十三元，亦即陳葆艾部分之增值稅多出徐沈文荺六百四十四萬七千六
      百四十四元，故買方（即被告丁○○與己○○）除需代替陳葆艾及徐沈文荺繳
      納一千四百二十二萬一千八百九十元之增值稅外，另外需再給付徐沈文荺六百
      四十四萬七千六百四十四元。因此，本件之土地價值應為價金四千二百萬元、
      增值稅一千四百二十二萬一千八百九十元及另約定給付予徐沈文荺之六百四十
      四萬七千六百四十四元，共為六千二百六十六萬九千五百三十四萬元，除上開
      之土地買賣契約書外，另有台北市稅捐處出具之土地增值稅繳納通知書四紙及
      己○○簽具予徐沈文荺，金額為六百四十四萬七千六百四十四元之支票一紙在
      卷可稽。再查，本件貸款案件業因被告丁○○無力償還，而經新竹縣新豐鄉農
      會向台灣台北地方法院申請實行抵押權拍賣。經委託財團法人中華企業技術鑑
      定委員會鑑定後其鑑定價格為六千一百三十萬零九百元，經台灣台北地方法院
      核定拍賣底價為八千萬元，有台灣台北地方法院民事執行處之通知二紙附於審
      理卷內可參。此鑑定之價格與被告辯稱上開土地之價值相近，益徵被告辯稱本
      件土地並非僅有買賣契約內約定給付賣方之價金為四千二百萬元，而係包括增
      值稅及其後追加給付地主徐沈文荺之價金，共六千二百六十六萬九千五百三十
      四萬元等語，堪可採信。公訴人依據雙方買賣契約約定之價格逕認本件土地價
      值僅四千二百萬，容有誤會。
（三）本件土地中僅座落於台北市○○區○○路三小段地號一四四號土地屬保護區土
      地，屬同地段之一四四之一號則屬第二種住宅區土地。然上開地段地號一四四
      號土地雖位於保護區內，但並非無法使用，依照台北市土地使用分區管制規則
      第十章第七十五條之規定，其亦能供達十七項之使用，其中包括學前教育設備
      、社區遊憩設備、宗祠及宗教建築之使用等，有台北市政府都市發展局八十八
      年十月十二日所出具之北市都二字第八八二二二五○八○○號函及其所附之台
      北市土地使用分區管制規則條文一份在案可憑。公訴人僅依據被告與地主間就
      權利義務可能產生之糾紛而預先於契約內約定危險負擔之條文，逕認為本件土
      地均屬為保護區，且權利移轉有困難或發展受限增值空間不大，亦有誤會。再
      按照建築法第十一條第三項雖規定，應設留之法定空定，非依規定不得分割、
      移轉，並不得重複使用；其分割辦法由內政部定之。且依七十五年十二月二十
      二日內政部修正建築基地法定空地分割辦法第四條規定，建築基地空地面積超
      過依法應保留之法定空地面積者，其超出部分之分割，應以分割後能單獨建築
      使用者為限。查本件二筆土地原係屬台北市松山區○○○段五八○地號土地之
      一部分，並屬於台北市政府工務局五七建（陸）（五）字第一一六號建造執照
      內，並於重測後之七十一年八月十一日自上開地號分割後增加之地號，有台北
      市政府工務局建築管理處八八年十二月二十三日北市工建照字第八八七一七五
      四六○○號函及土地謄本各一紙在卷可參。而本件之土地之分割雖係在建築基
      地法定空地分割辦法發佈前以辦妥分割，將多餘之法定空地分割出另筆地號，
      而分割後其餘之土地建蔽率若合於規定自得申請增建或新建。是本件之土地既
      得單獨分割，且其地目為建地，除因受土地分區規則使用之限制外，應可得單
      獨使用及建築，公訴人認本件土地為法定空地，似有誤會。
（四）另被告丁○○，自貸得款項後，亦陸續繳納利息達一千五百四十四萬七千三百
      六十二元，有新豐鄉農會出具之繳納利息明細表一紙在卷足稽。苟被告丁○○
      及己○○有圖一己之不法利益而勾結農會總幹事盧朝杉借得款項花用，實無須
      再陸續繳納利息達一千五百餘萬元。雖新豐鄉農會第十二屆第一次會員代表大
      會議程及議案中規定擔保放款最高每戶為一千萬元，且擔保品之估價以時價或
      公告現值扣除增值稅後之百分之九十為準，有新豐鄉農會第十二屆第一次會員
      代表大會議程及議案、新竹縣新豐鄉農會放款擔保品估價標準各一份在卷可稽
      。雖本件之貸款實際上均為被告丁○○及己○○所貸得，金額已超過一千萬之
      上限，且其土地現值如前所述為六千二百六十六萬九千五百三十四萬元，扣除
      增值稅一千四百二十二萬一千八百九十元，為四千八百四十四萬七千六百四十
      四元，以上開估價標準作為放款上限，縱不顧一千萬元之上限，亦僅能貸得四
      千三百六十萬二千八百七十九元，被告二人共自新豐鄉農會貸得四千八百萬元
      ，顯然超過上開估價標準。然我國農會兼營金融機構之貸放款業務，其立於己
      身營利之考量及農業政策，自會就其主觀之利益規定營業內規，然並不能以行
      為人違反上開維持農會主觀利益之內規之行為，即認為行為人故意加諸農會損
      害，仍應以客觀條件認定行為人之行為是否有損害農會之意圖。而據上所述，
  本件貸款案件設定抵押之土地現值已超過向新豐鄉農會借得之款項，同時本件
      土地付諸拍賣時法院委託客觀第三人鑑定價格時，其價值亦超過向新豐鄉農會
      所貸得之四千二百萬，且付於法院拍賣時核定之底價，更將近上開貸款數額之
      二倍，再以被告丁○○就上開借款亦繳納一千五百餘萬元之利息觀之，衡以客
      觀上交易標準，被告二人辯稱，並無損害新豐鄉農會之意圖，應可採信。故依
      據上開說明被告二人既無損害新豐鄉農會利益之意圖，其缺乏意思要件，縱令
      其等與該農會總幹事盧朝杉有共同違背新豐鄉農會袋放款之內規，亦難律以背
      信之罪。此外，復查無其他積極之證據證明被告有公訴人所指之犯行，應諭知
      被告無罪。
據上論斷，應依刑事訴訟法第三百零一條第一項判決如主文。
本案經檢察官許麗美到庭執行職務。
中      華      民      國    八十九    年      二      月     十一     日
                                        法  官  黃 小 珮
右正本證明與原本無異。
如不服本判決，應於判決送達後十日內向本院提出上訴狀( 應附繕本 )，上訴於
臺灣高等法院。
                                        書記官  江 靜 玲
中華      民      國    八十九    年      二      月     十四     日


司法院資訊處製作；財團法人民間司法改革基金會備份。
